ACORDAO-COMPLETO-2453477

ACÓRDÃO 1665/2021 ATA 2/2021 - SEGUNDA CÂMARA

VISTOS, relatados e discutidos estes autos em que se analisam atos de concessão de aposentadoria em favor de ex-servidores da Gerência Executiva do Instituto Nacional do Seguro Social - INSS em Florianópolis/SC.   
ACORDAM os Ministros do Tribunal de Contas da União, reunidos em Sessão da 2ª Câmara, ante as razões expostas pelo Relator, e com fulcro nos incisos III e IX do art. 71 da Constituição Federal e nos arts. 1º, inciso V, e 39, inciso II, da Lei 8.443/1992, c/c o art. 259, inciso II, do Regimento Interno/TCU, em:
9.1. considerar legais as concessões de aposentadoria em favor do Sr. Paulo Cezar Rios e das Sras. Magda Maria de Oliveira Junckes e Maria Coelho, ordenando o registro dos correspondentes atos;
9.2. restituir os autos à Sefip, para que observe o disposto no subitem 9.2.3 do Acórdão 122/2021-TCU-Plenário, no tocante ato concessório do Sr. Marcelo Seixas Ribeiro (peça 7) .

Atos de concessão de aposentadoria em favor de ex-servidores da Gerência Executiva do Instituto Nacional do Seguro Social  INSS em Florianópolis/SC.

Segunda Câmara

Gerência Executiva do Instituto Nacional do Seguro Social em Florianópolis/SC.

3. Interessados: Magda Maria de Oliveira Junckes (XXX.612.539-XX), Marcelo Seixas Ribeiro (XXX.883.369-XX), Maria Coelho (XXX.593.479-XX) e Paulo Cezar Rios (XXX.846.409-XX).

13.1. Ministros presentes: Augusto Nardes (na Presidência), Aroldo Cedraz e Raimundo Carreiro.
13.2. Ministro-Substituto convocado: Marcos Bemquerer Costa (Relator).

ACORDAO-COMPLETO-2504730

Acórdão de Relação 16860/2021 - Segunda Câmara

Acórdão de Relação

MARCOS BEMQUERER

Adoto como Relatório, com os pertinentes ajustes de forma, a instrução da Secretaria de Fiscalização de Integridade de Atos e Pagamentos de Pessoal e de Benefícios Sociais - Sefip, por meio da qual as concessões objeto destes autos são analisadas e cujo encaminhamento contou com a anuência do Procurador Marinus Eduardo De Vries Marsico (peças 11/13) : 
"INTRODUÇÃO
1. Trata-se de atos de concessão inicial de aposentadoria de Magda Maria de Oliveira Junckes, Marcelo Seixas Ribeiro e Paulo Cezar Rios, e de alteração de aposentadoria de Maria Coelho, ex-servidores da GERÊNCIA EXECUTIVA DO INSS - FLORIANÓPOLIS/SC - INSS/MPS.
2. Os atos foram submetidos, para fim de registro, à apreciação do Tribunal de Contas da União (TCU) , de acordo com o art. 71, inciso III, da Constituição Federal. O cadastramento e a disponibilização ao TCU ocorreram por intermédio do Sistema de Apreciação e Registro de Atos de Admissão e Concessões, na forma dos arts. 2º, caput e incisos I a VI, e 4º, caput, da Instrução Normativa - TCU 78/2018.
EXAME TÉCNICO
Ato de Magda Maria de Oliveira Junckes
3. A ex-servidora aposentou-se voluntariamente, com proventos integrais, com base no art. 3º da EC 47/2005. Embora tenha sido incluído o tempo de um ano, três meses e 11 dias de tempo insalubre, em desacordo com o Acórdão 911/2014-TCU-Plenário, da lavra do Ministro-Relator Benjamin Zymler, tal tempo não interfere na integralidade da aposentadoria. Portanto, o ato pode ser [considerado] legal, com a devida ressalva, nos termos do art. 260, § 4º, do Regimento Interno do TCU.
Ato de Marcelo Seixas Ribeiro
4. O ex-servidor aposentou-se por invalidez permanente, com proventos proporcionais, com base no art. 40, inciso I, § 1º, da Constituição Federal, com redação dada pela EC 70/2012. O interessado averbou três anos, seis meses e oito dias de tempo insalubre trabalhados em período anterior à Lei 8.112/1990.
5. O Acórdão 2008/2006-TCU-Plenário, da lavra do Ministro Walton Alencar Rodrigues, decidiu que todo 'servidor público que exerceu, como celetista, no serviço público, atividades insalubres, penosas ou perigosas, no período anterior à vigência da Lei 8.112/90 tem direito à contagem especial de tempo de serviço para efeito de aposentadoria; todavia, para o período posterior ao advento da Lei 8.112/90, é necessária a regulamentação do art. 40, § 4º, da Constituição Federal, que definirá os critérios e requisitos para a respectiva aposentadoria'. 
6. Entretanto, esta Corte de Contas, a partir da prolação do Acórdão 911/2014-TCU-Plenário, da lavra do Ministro-Relator Benjamin Zymler, passou a entender que a contagem especial de tempo prestado em condições insalubres, penosas e perigosas para servidores ocupantes de cargos de natureza estritamente administrativa, além de observar os parâmetros definidos no Acórdão 2008/2006-TCU-Plenário, somente poderá ocorrer se efetivamente demonstrada a existência de risco ou de agentes nocivos à saúde no local de trabalho, devidamente atestado por laudo pericial.
7. No caso em exame, o inativo ocupava o cargo de Técnico de Serviços Diversos, cujas atribuições não envolvem risco presumido à saúde, e não consta dos autos qualquer documentação que comprove a existência de condições insalubres no local de trabalho, o que torna irregular a averbação. Portanto, o ato está ilegal.
Ato de Maria Coelho
8. A interessada aposentou-se por invalidez permanente, com proventos integrais, com base no art. 40, inciso I, § 1º, da Constituição Federal, com redação dada pela EC 70/2012. Não foram verificadas irregularidades no ato.
Ato de Paulo Cezar Rios
9. O ex-servidor aposentou-se voluntariamente, com proventos integrais, com base no art. 3º da EC 47/2005. Esta Unidade Técnica não vislumbrou qualquer irregularidade no ato. 
CONCLUSÃO
10. Em razão do exposto e tendo em vista as análises realizadas nos atos, esta Unidade Técnica considera que os atos de Magda Maria de Oliveira Junckes, Maria Coelho e Paulo Cezar Rios podem receber a chancela de legalidade e o registro por esta Egrégia Corte, com a ressalva de que o tempo insalubre averbado pela interessada Magda Maria de Oliveira Junckes não interfere na integralidade dos proventos.
11. Quanto ao ato de Marcelo Seixas Ribeiro, deve ser considerado ilegal, em razão do cômputo de tempo insalubre em desacordo com a jurisprudência desta Corte esposada no Acórdão 911/2014-TCU-Plenário.
12.	Destaque-se que a análise deste processo levou em conta os dispositivos da Resolução TCU 315/2020, 2020 e que o ato concessório em favor do Sr. Marcelo Seixas Ribeiro completará cinco anos no TCU em 11/11/2020.
PROPOSTA DE ENCAMINHAMENTO
13.	Ante o exposto, com fundamento nos arts. 71, inciso III, da Constituição Federal, 1o, inciso V, e 39, inciso II, da Lei n. 8.443/1992 e 260, §§ 1o, 2º e 4º, do Regimento Interno do Tribunal de Contas da União, propõe-se:
a) considerar LEGAL e conceder o registro dos atos iniciais de aposentadoria de Magda Maria de Oliveira Junckes (CPF: XXX.612.539-XX) e Paulo Cezar Rios (CPF: XXX.846.409-XX) , e de alteração de aposentadoria de Maria Coelho (CPF: XXX.593.479-XX) , com a ressalva de que o tempo insalubre averbado pela interessada Magda Maria de Oliveira Junckes não interfere na integralidade dos proventos;
b) considerar ILEGAL o ato inicial de aposentadoria de Marcelo Seixas Ribeiro (CPF: XXX.883.369-XX) ;
c) dispensar o ressarcimento das quantias indevidamente recebidas de boa-fé, nos termos da Súmula TCU n. 106;
d) determinar à Gerência Executiva do INSS em Florianópolis/PR, com fundamento no art. 45 da Lei 8.443/1992 e no art. 4º, inciso I, da Resolução TCU 315/2020, que:
d.1) no prazo de quinze dias, faça cessar os pagamentos decorrentes do ato impugnado por esta Corte, sob pena de responsabilidade solidária da autoridade administrativa omissa, nos termos do art. 262 do Regimento Interno/TCU;
d.2) envie, no prazo de trinta dias, pelo Sistema e-Pessoal, com fulcro no art. 19, § 3º, da IN TCU 78/2018, novo ato de concessão de aposentadoria do interessado, livre da irregularidade detectada;
d.3) dê ciência, no prazo de 15 (quinze) dias, do inteiro teor desta deliberação ao interessado, alertando-o de que o efeito suspensivo proveniente da interposição de eventuais recursos junto ao TCU não o exime da devolução dos valores percebidos indevidamente após a respectiva notificação, caso esses não sejam providos; 
d.4) encaminhe ao Tribunal, no prazo de 30 (trinta) dias contados da ciência da decisão, documento apto a comprovar que o interessado tomou conhecimento do acórdão."
É o Relatório.

não há.

Procurador Marinus Eduardo De Vries Marsico.

PESSOAL. APOSENTADORIA. SOBRESTAMENTO DE UM ATO DISPONIBILIZADO AO TCU HÁ MAIS DE CINCO ANOS ATÉ O TRÂNSITO EM JULGADO DO RECURSO EXTRAORDINÁRIO 636.553. LEGALIDADE DOS DEMAIS ATOS.

APOSENTADORIA (APOS)

Secretaria de Fiscalização de Integridade de Atos e Pagamentos de Pessoal e de Benefícios Sociais - Sefip.

Em apreciação a concessão de aposentadoria em favor dos Srs. Marcelo Seixas Ribeiro e Paulo Cezar Rios, bem como das Sras. Magda Maria de Oliveira Junckes e Maria Coelho, ex-servidores da Gerência Executiva do Instituto Nacional do Seguro Social - INSS em Florianópolis/SC.  
2. 	A Sefip e o MP/TCU, em uníssono, propõem considerar legais as concessões iniciais em favor do Sr. Paulo Cezar Rios e da Sra. Magda Maria de Oliveira Junckes e, ainda, a alteração de aposentadoria de interesse da Sra. Maria Coelho. Outrossim, é proposta a ilegalidade do ato de aposentação do Sr. Marcelo Seixas Ribeiro, em decorrência do cômputo de tempo insalubre em desacordo com a jurisprudência desta Corte.
3.	Manifesto concordância quanto à legalidade dos atos de concessão em favor dos beneficiários acima mencionados, eis que deferidos em alinhamento às disposições legais e normativas cabíveis à espécie.
4.	Especificamente em relação à Sra. Magda Maria de Oliveira Junckes, em que pese ter sido detectada a inclusão do tempo de um ano, três meses e 11 dias de tempo insalubre, em desacordo com o Acórdão 911/2014-TCU-Plenário (relator ministro Benjamin Zymler) , a Sefip pontuou que tal tempo não interfere na integralidade dos proventos. 
5.	Desse modo, o ato pode ser considerado legal, fazendo-se constar a ressalva acima descrita, nos termos do art. 260, § 4º, do Regimento Interno/TCU.
6.	Noutro giro, quanto à aposentadoria do Sr. Marcelo Seixas Ribeiro, observo que o seu ato de concessão deu entrada no TCU em 11/11/2015 (peça 7) e fora tramitado para meu Gabinete no dia 14/12/2020.
7.	Nas situações de atos disponibilizados ao TCU há mais de cinco anos e sem julgamento de mérito, cumpre registrar que, mediante o Recurso Extraordinário 636.553, o Supremo Tribunal Federal, em sede de repercussão geral, fixou o prazo de cinco anos para que o TCU proceda ao registro dos atos de concessão inicial de aposentadoria, reforma ou pensão, após o qual serão considerados definitivamente registrados. 
8.	Sobre esse assunto, o Plenário, na recente sessão de 27/1/2021, decidiu, por meio do Acórdão 122/2021, entre outras medidas, o seguinte:
"9.2. ordenar à Segecex que, em conjunto com a Sefip:
 (...) 
9.2.2. identifique, entres os atos constantes da base de dados do Sistema de Apreciação e Registro de Atos de Admissão e Concessões (Sisac) e ou do Sistema de Atos de Pessoal (e-pessoal) pendentes de julgamento, aqueles que, à luz da decisão exarada pelo STF no Recurso Extraordinário 636.553/RS, devem ser considerados tacitamente registrados; 9.2.3. identifique, entre os atos selecionados segundo o critério acima, aqueles que contenham algum tipo de ilegalidade e cujos prazos para revisão de ofício encontram-se em curso, adotando medidas sistematizadas para que sejam, com a maior brevidade possível, submetidos aos procedimentos de revisão de ofício, com fulcro no art. 54 da Lei 9.784/1999, c/c o art. 260, § 2º, do Regimento Interno do TCU;"
9. 	Portanto, à luz da novel deliberação deste Tribunal, cumpre ordenar à Sefip que observe o disposto no subitem 9.2.3 do Acórdão 122/2021-TCU-Plenário, no tocante ato concessório do Sr. Marcelo Seixas Ribeiro (peça 7) .
	Em face do exposto, voto para que o Tribunal adote a minuta de Acórdão que ora submeto à apreciação deste Colegiado.
TCU, Sala das Sessões, em 2 de fevereiro de 2021.
MARCOS BEMQUERER COSTA
Relator